【裁判字號】    99,台上,3338
【裁判日期】    990528
【裁判案由】    違反毒品危害防制條例
【裁判全文】
最高法院刑事判決            九十九年度台上字第三三三八號
上  訴  人  台灣高等法院檢察署檢察官
上  訴  人
即  被  告  甲○○
選任辯護人  吳茂榕律師
上列上訴人等因被告違反毒品危害防制條例案件，不服台灣高等
法院中華民國九十九年三月二十三日第二審判決（九十八年度上
訴字第五０七七號，起訴案號：台灣桃園地方法院檢察署九十七
年度偵字第三四三八號），提起上訴，本院判決如下：
    主  文
原判決關於轉讓毒品部分撤銷，發回台灣高等法院。
其他上訴駁回。
    理  由
甲、撤銷發回（即轉讓毒品）部分：
本件原判決認定上訴人即被告甲○○於民國九十七年一月間某日
，在簡禎儀位於桃園縣龜山鄉○○路○段一四五號四樓租屋處內
，分別無償轉讓第一級毒品海洛因、禁藥甲基安非他命予簡禎儀
施用各一次，及在被告位於台北縣中和市○○路一二六巷一弄二
號三樓居所內，無償轉讓禁藥甲基安非他命予陳啟煌（即簡禎儀
同居男友）施用一次，因而維持第一審關於該部分之科刑判決（
分別論被告以：轉讓第一級毒品罪，累犯，處有期徒刑一年四月
；明知為禁藥而轉讓，二罪，均累犯，各處有期徒刑十月，及為
相關沒收之宣告），駁回被告該部分在第二審之上訴，固非無見
。
惟查：一、客觀上為法院認定事實及適用法律基礎之證據，雖已
調查而其內容尚未明瞭者，即與未經調查無異，如遽行判決，仍
屬應於審判期日調查之證據而未予調查之違法。原判決認定被告
有於九十七年一月間某日，分別為上揭轉讓海洛因、甲基安非他
命予簡禎儀、陳啟煌施用之情事，乃依其次數分別論以轉讓第一
級毒品罪及轉讓禁藥二罪。而查：(一)、原判決所引用簡禎儀於警
詢時及檢察官訊問時之供述，分別謂：被告「有請過我與陳啟煌
吸食過安非他命及海洛因好幾次」，及「他（即被告）是在九十
七年一月中時拿毒品海洛因及安非他命給我們施用二次」各等語
（見第三四三八號偵查卷第二一、一三０頁）；簡禎儀對於被告
轉讓毒品之行為，究竟係一次同時轉讓海洛因及甲基安非他命，
抑每次僅轉讓其中一種毒品，且係僅轉讓予簡禎儀一人，抑同時
轉讓予簡禎儀及陳啟煌二人施用，單憑簡禎儀上揭供述，事實尚
欠周詳。因攸關認定被告如何為轉讓毒品之行為，而影響有無想
像競合犯等法律之適用，自有究明之必要。原審未進一步調查釐
清，審認明白，自嫌調查職責未盡。(二)、陳啟煌對於被告無償提
供甲基安非他命予其施用之事實，於警詢時供稱：警方於九十七
年一月三十一日至桃園縣龜山鄉○○路○段一四五號四樓伊與簡
禎儀同居之租屋處執行搜索，在桌上查獲甲基安非他命一包（毛
重０．九公克），是被告拿到伊住處無償給伊使用的；被告是到
伊住處聊天，伊順便向其要一些甲基安非他命施用云云；於檢察
官訊問時亦證稱：「（問：再問你一次，被告有無無償提供毒品
〈給〉你施用？）有。提供過一次安非他命給我施用，就是一月
三十一日在我房間桌上查獲的那一包安非他命。」等語（見前揭
偵查卷第一四至一六、一四一頁）；嗣於第一審則證稱：伊於九
十六年間至被告位於中和市○○路住處，見桌上有安非他命，乃
自行取用，被告僅該次請伊施用甲基安非他命等語（見第一審卷
第五六、五七頁）。陳啟煌就被告於何時、何地、以何方式轉讓
甲基安非他命供其施用，前後供述並非一致；其於第一審所稱其
至被告住處施用甲基安非他命部分，與起訴書所載被告於九十七
年一月間在其位於中和市○○街住處無償轉讓甲基安非他命予陳
啟煌施用，是否同一事實而得逕行審判，亦非無疑。況陳啟煌於
第一審復證稱：伊見桌上有甲基安非他命，未經同意就直接予以
施用，不知是否為被告所有等語，被告並稱：「我看到時，就制
止他了。我當時人在樓下，可能係門沒有關，證人自己溜進去的
。」等語（見第一審卷第五八至六０、六七頁）；如果無訛，陳
啟煌該次在被告位於中和市○○路住處施用被告所有甲基安非他
命，是否係經被告同意轉讓而施用，即併有詳求之餘地。原審未
為究明，逕認被告有於九十七年一月間某日，在被告位於中和市
○○路居處內，無償轉讓甲基安非他命予陳啟煌施用之事實，自
嫌速斷。二、被告否認有轉讓毒品予簡禎儀施用之情事，陳啟煌
於偵查中先後證稱：「（問：翁〈甲○○之略稱，下同〉是否有
請簡〈簡禎儀之略稱，下同〉一起施用毒品？）沒有。」「（問
：翁與你的女友簡是否認識？）他們二人不熟。」「（問：簡禎
儀是否有跟甲○○買過毒品？），沒有，她不認識甲○○。」「
（問：簡禎儀是否有用毒品？）她有吸食海洛因，我沒有看過她
吸食安非他命。」於第一審仍證稱被告與簡禎儀不認識各語（見
同上偵查卷第一二四、二００頁，第一審卷第五九頁）。其關於
被告有無免費提供海洛因及甲基安非他命予簡禎儀施用，與簡禎
儀上揭所供不符。徵之簡禎儀於原審亦證稱：伊與被告認識，但
不熟，（是在什麼情況認識？）因陳啟煌是伊男友，他們二個見
面等語（見原審卷第八二頁反面）；而海洛因及甲基安非他命價
格昂貴，取得不易，被告與簡禎儀間倘非熟識，或有其他特殊交
情，被告當無免費轉讓價格昂貴之海洛因及甲基安非他命供簡禎
儀施用之可能。原判決對上開有利被告之證據不予採取，並未說
明不採之理由，自難謂無理由不備之違誤。以上或為被告上訴意
旨所指摘，或為本院得依職權調查之事項，應認原判決關於轉讓
毒品部分有撤銷發回更審之原因。
乙、駁回（即販賣毒品）部分：
按刑事訴訟法第三百七十七條規定：上訴於第三審法院，非以判
決違背法令為理由，不得為之。是提起第三審上訴，應以原判決
違背法令為理由，係屬法定要件。如果上訴理由書狀並未依據卷
內訴訟資料，具體指摘原判決不適用何種法則或如何適用不當，
或所指摘原判決違法情事，顯與法律規定得為第三審上訴理由之
違法情形，不相適合時，均應認其上訴為違背法律上之程式，予
以駁回。本件原判決關於被告販賣毒品部分，以公訴意旨略稱：
被告於九十六年十二月間，以門號00000000000行動
電話作為聯絡工具，由簡禎儀撥打被告上開電話，二人約定在桃
園、板橋等地區，以新台幣（下同）五千元之價格，販賣重量約
０．九公克之海洛因一包給簡禎儀約四次等語。因認被告涉犯毒
品危害防制條例第四條第一項之販賣第一級毒品罪嫌。但經原審
審理結果，認為不能證明被告犯罪，因而撤銷第一審關於該部分
之科刑判決（共四罪），改判諭知被告無罪。係以：訊之被告否
認有該販賣第一級毒品之犯行，辯稱：伊只見過簡禎儀一次，警
方查獲當日，伊係第一次至查獲地點，剛到現場就被抓了等語。
公訴人認被告該販賣毒品犯行，無非係以簡禎儀在偵查中之證述
為其所憑之證據。而查簡禎儀於檢察官訊問時，固證稱：「（與
翁如何認識的？）翁是老闆，是我們施用毒品的老闆，我們是跟
翁買來自己施用的。」「（你們跟翁買過幾次毒品？）約四次，
約在十二月份時，我自己有跟翁買過海洛因四次，一次五千元一
小包，約四分之一量，每包約０．九公克，在桃園買二次、板橋
買二次，我是買回來要跟陳啟煌一起用的。」「（你要跟翁買毒
品時都如何聯絡？）我都是用公共電話打翁000000000
00的電話與他約地方，都是翁將毒品拿到我家給我的。」「（
如何知道翁有毒品可以賣？）是陳啟煌介紹的。」各語，其之前
於警詢中則陳稱：沒有向被告購買毒品等語（見前揭偵查卷第二
一、一二九頁）。參以本件並無證據顯示陳啟煌曾向被告購買海
洛因，且陳啟煌於第一審證稱：伊與簡禎儀在一起後即未見過其
施用毒品，不知簡禎儀之海洛因來源等語（見第一審卷第六一頁
），是簡禎儀於偵查中所稱：係陳啟煌介紹伊向被告購買海洛因
云云，即難謂信而有徵。而簡禎儀於原審到庭作證，亦稱未向被
告購買毒品，並閃爍其詞，無從進一步確認其於偵查中陳述之詳
情，此外亦查無其他補強證據，足以佐證簡禎儀於偵查中所述屬
實。本件既無其他積極證據足資證明被告確有販賣海洛因予簡禎
儀之犯行，被告此部分被訴犯罪尚屬不能證明，第一審判決遽予
論罪，即有未合，應予撤銷並改判諭知被告無罪等情。經說明論
敘綦詳，其推理論斷衡諸經驗及論理等證據法則皆無違背，不容
任意指為違法。檢察官上訴意旨略稱：(1)簡禎儀於原審作證時，
就辯護人問其有無向被告買過毒品，答稱沒有，後又改稱拒絕回
答。經詢以其於偵查中所稱翁姓老闆係指何人，仍沈默未回答，
但未釋明其依法得拒絕證言之事由，原審審判長亦未命其以具結
代釋明，又未命其如實回答，其審判程序之踐行已有不適用法則
之違誤。且原判決據以認定簡禎儀未向被告購買毒品，與卷內訴
訟資料不合，有判決理由矛盾之違誤。(2)簡禎儀於偵查中陳稱其
係以被告所使用門號00000000000行動電話與被告聯
繫購買毒品事宜，被告（否認該門號行動電話係其使用）於歷審
一再請求向電信業者調取該行動電話之申設及使用人等相關資料
，檢察官未曾反對，原審不予調查，有調查職責未盡之違法等語
。惟查：本件簡禎儀於偵查中指證被告販賣毒品供伊施用，經查
無其他佐證，尚難遽予採信，不能單憑其片面指證，認被告確有
販賣毒品予簡禎儀之犯行，業據原判決論斷明確。簡禎儀於原審
作證時，對於被告之選任辯護人詢及曾否向被告購買毒品或其於
偵查中所稱「老闆」為何人時，固有拒絕回答或沈默以對之情形
。然檢察官對於該詰問，當場表明該證人因恐自己遭追訴或不利
，法院無能力保護該證人，乃沈默而選擇拒絕回答，並經原審審
判長裁示其異議成立，有原審審判筆錄可稽（見原審卷第八三頁
）；倘簡禎儀向被告購買毒品施用屬實，即係涉犯持有及施用毒
品之犯行，而其就該詰問事項，依刑事訴訟法第一百八十一條之
規定為有得拒絕證言之事由，既經檢察官當庭異議予以表露無餘
，臻於明瞭，法院未再命該證人贅為釋明，自難謂踐行之程序違
法。又所謂應於審判期日調查之證據，係指與待證事實有重要關
係，在客觀上認為應行調查者而言，故事實審對於證據之調查，
其範圍並非漫無限制，必其證據與判斷待證事實之有無具有必要
之關聯性者，方屬上開應行調查之範圍。被告一再否認簡禎儀於
偵查中所稱門號00000000000行動電話為其所使用，
單憑該門號行動電話之申設及使用人等資料，亦無從證明被告確
有簡禎儀於偵查中所稱販賣毒品之行為，原審未為無益之調查，
自非即有違背調查證據必要性之違誤。經核檢察官上訴意旨，係
置原判決所為明白論斷於不顧，仍持已為原判決指駁之陳詞，專
憑己意再事爭辯，或任意指摘原判決違法，難認已符合首揭法定
之第三審上訴要件。本件關於販賣毒品部分之上訴違背法律上之
程式，應予駁回。
據上論結，應依刑事訴訟法第三百九十七條、第四百零一條、第
三百九十五條前段，判決如主文。
中    華    民    國  九十九  年    五    月  二十八  日
                      最高法院刑事第九庭
                          審判長法官  邵  燕  玲
                                法官  李  伯  道
                                法官  孫  增  同
                                法官  李  英  勇
                                法官  施  俊  堯
本件正本證明與原本無異
                                      書  記  官
中    華    民    國  九十九  年    六    月    二    日
                                                      K

司法院資訊處製作；財團法人民間司法改革基金會備份。
